【裁判字號】    97,訴,710
【裁判日期】    971224
【裁判案由】    分割共有物
【裁判全文】
臺灣彰化地方法院民事判決  97年度訴字第710號
原      告  己○○○
訴訟代理人  林見軍律師
被      告  丙○○
            戊○○
            丑○○
            乙○○丁○之承受.
            癸○○丁○之承受.
            庚○○丁○之承受.
            壬○○丁○之承受.
            辛○○丁○之承受.
            甲○○○丁○之承.
            子○○丁○之承受.
上列當事人間請求分割共有物事件，本院於民國97年12月10日言
詞辯論終結，判決如下：
    主      文
被告乙○○、癸○○、庚○○、壬○○、辛○○、甲○○○、子
○○應就被繼承人丁○所遺坐落彰化縣埔心鄉○○段四六二地號
、地目田、面積五０五八平方公尺，應有部分三分之一之土地辦
理繼承登記。
兩造共有坐落彰化縣埔心鄉○○段四六二地號、地目田、面積五
０五八平方公尺之土地，應分割為如附圖即彰化縣溪湖地政事務
所民國九十七年十月二十一日土地複丈成果圖所示，編號A 部分
、面積一六八六平方公尺之土地，分歸被告乙○○、癸○○、庚○○、壬○○、辛○○、甲○○○、子○○共同取得，並維持公
同共有；編號B 部分、面積一六八六平方公尺之土地，分歸被告
丑○○取得；編號C 部分、面積一三四八平方公尺之土地，分歸
原告取得；編號D 部分、面積一六九平方公尺之土地，分歸被告
丙○○取得；編號E 部分、面積一六九平方公尺之土地，分歸被
告戊○○取得。
訴訟費用由兩造按附表所示訴訟費用負擔比例負擔。
    事實及理由
壹、程序方面：
一、按當事人死亡者，承受訴訟人於得為承受時，應即為承受之
    聲明，他造當事人，亦得聲明承受訴訟，民事訴訟法第175
    條定有明文。本件被告丁○於訴訟進行中之民國97年9 月1
    日死亡，經原告具狀聲明由丁○之繼承人乙○○、癸○○、
    庚○○、壬○○、辛○○、甲○○○、子○○承受訴訟，經
    核與卷附戶籍謄本、繼承系統表均無不合，與上開規定相符
    ，應予准許。
二、次按訴狀送達後，原告不得將原訴變更或追加他訴，但不甚
    礙被告之防禦及訴訟之終結者，不在此限，民事訴訟法第25
    5 條第1 項第7 款定有明文。原告於起訴狀送達被告後，於
    97年10月9 日具狀追加訴之聲明第1 項為：被告乙○○、癸○○、庚○○、壬○○、辛○○、甲○○○、子○○（下稱
    被告乙○○等7 人）應就被繼承人丁○所遺坐落彰化縣埔心
    鄉○○段462 地號、地目田、面積5,058 平方公尺之土地（
    下稱系爭土地）應有部分3 分之1 辦理繼承登記。核屬追加
    應受判決事項之聲明，然為系爭土地分割所必要，且無礙被
    告之防禦及訴訟之終結，與上開規定相符，亦應准許。
三、本件被告丙○○、戊○○、丑○○、被告乙○○等7 人經合
    法通知，均未於最後言詞辯論期日到場，核無民事訴訟法第
    386 條各款所列情形，爰依原告之聲請，由其一造辯論而為
    判決。
貳、實體方面：
一、原告主張：
  (一)系爭土地為兩造所共有，兩造應有部分比例詳如附表所示。
    系爭土地之原共有人丁○已於97年9 月1 日死亡，其應有部
    分為3 分之1 ，丁○之繼承人即被告乙○○等7 人迄未辦理
    繼承登記，爰請求渠等辦理繼承登記。
  (二)又系爭土地並無因物之使用目的不能分割之情事，或契約訂
    有不分割之期限，惟兩造就分割方法屢為協商，但因共有人
    有不同考量，且被告戊○○不知去向，故無法達成協議，爰
    依民法第823 條第1 項規定，請求判決分割系爭土地，其分
    割方法，請依附圖即彰化縣溪湖地政事務所97年10月21日土
    地複丈成果圖所示分割方案分割等語。並聲明：如主文所示
    。
二、被告之聲明及陳述：
  (一)被告丑○○經合法通知，未於言詞辯論期日到場，然曾以書
    面陳述：同意原告所提分割方案等語。並聲明：請本院依法
    判決。
  (二)被告乙○○、庚○○、辛○○於最後言詞辯論期日未到場，
    據其等於履勘現場時陳述如下：丁○之繼承人無人拋棄繼承
    。同意分割，亦同意原告所提分割方案等語。並聲明：請本
    院依法判決。
  (三)被告丙○○、戊○○、癸○○、壬○○、甲○○○、子○○
    經合法通知，均未於言詞辯論期日到場，亦未提出書狀作何
    聲明或陳述。
三、得心證之理由：
  (一)本件原告主張系爭土地為兩造所共有，兩造應有部分比例詳
    如附表所示。又系爭土地並無因物之使用目的不能分割之情
    事，或契約訂有不分割之期限，惟兩造就分割方法屢為協商
    ，但因共有人有不同考量，且無法聯絡上被告戊○○，故無
    法達成協議，業據原告提出地籍圖謄本、土地登記謄本為證
    ，且為被告丑○○、乙○○、庚○○、辛○○所不爭執，而
    其他被告經合法通知，未於言詞辯論其日到場，亦未提出準
    備書狀爭執，依民事訴訟法第280 條第3 項規定視同自認，
    堪認原告此部分之主張為真實。
  (二)按各共有人，得隨時請求分割共有物。分割之方法，不能協
    議決定者，法院得因任何共有人之聲請，命為下列之分配：
    以原物分配於各共有人，民法第823 條第1 項、第824 條第
    2 項第1 款定有明文。次按每宗耕地分割後每人所有面積未
    達0.25公頃者，不得分割。但本條例中華民國89年1 月4 日
    修正施行前之共有耕地，仍得分割為單獨所有。又按耕地：
    指依區域計畫法劃定為特定農業區、一般農業區、山坡地保
    育區及森林區之農牧用地，農業發展條例第16條第1 項第4
    款及第3 條第11款分別定有明文。查依據原告所提出之土地
    登記謄本，系爭土地屬特定農業區內之農牧用地，面積為5,
    058 平方公尺，共有人為11人，故有農業發展條例第16條之
    適用。又系爭土地係被告丙○○、丑○○及原共有人丁○、
    陳順番、陳林榜於89年1 月4 日前取得共有，嗣丁○於97年
    9 月1 日死亡，其應有部分應由被告乙○○等7 人繼承，另
    93年10月26日被告戊○○以分割繼承為由取得陳林榜之應有
    部分，97年2 月26日原告以分割繼承為由取得陳順番之應有
    部分，此有土地登記謄本、土地異動索引附卷可憑，足認為
    真，是系爭土地既係於89年1 月4 日農業發展條例修正施行
    前為5 共有人共有之耕地，且本次請求判決分割後之宗數為
    5 宗，則依耕地分割執行要點第12條規定，自得依農業發展
    條例第16條第1 項第4 款規定，分割為單獨所有，是以系爭
    土地依法並無不能分割之情事。從而，系爭土地既無不能分
    割之情形，且無不為分割之約定，而兩造於起訴前又不能依
    協議決定分割方法，則原告基於系爭土地共有人之共有物分
    割請求權，訴請裁判分割，即無不合，應予准許。
  (三)又按因繼承、強制執行、公用徵收或法院之判決，於登記前
    已取得不動產物權者，非經登記，不得處分其物權，民法第
    759 條定有明文，又分割共有物性質上為處分行為，上訴人
    於訴訟中，併請求辦理繼承登記，不但符合訴訟經濟原則，
    於法之旨趣亦無違，最高法院69年台上字第1012號判例參照
    。本件原告主張系爭土地原共有人丁○已於97年9 月1 日死
    亡，其繼承人即被告乙○○等7 人迄未辦理繼承登記，有戶
    籍謄本及土地登記謄本附卷可稽，堪信為真，從而，原告依
    據首開規定於系爭土地分割之處分行為前，請求被告乙○○
    等7 人一併辦理繼承登記，核無不合，應予准許，爰判決如
    主文第1 項所示。
  (四)再按共有人因共有物分割之方法不能協議決定，而提起請求
    分割共有物之訴，應由法院斟酌當事人之聲請、共有物之性
    質、經濟效用及全體共有人之利益、意願等公平決定之。則
    本院審酌：
  1.系爭土地呈長方形，而系爭土地西邊面臨彰化縣埔心鄉○○
    路174 巷巷道、東邊面臨產業道路，均可供對外聯絡，北邊
    、南邊有田埂，可供人出入，南邊、北邊則隔田埂與訴外人
    所有土地相鄰，另系爭土地上西邊由南至北目前有原告、被
    告戊○○、丙○○所有經未保存登記之建物等情，業據本院
    會同彰化縣溪湖地政事務所測量員到場勘測屬實，並製有勘
    驗筆錄、現場簡圖、土地登記謄本及現場照片附卷可稽，至
    堪確定。
  2.附圖所示之分割方案，除被告丑○○外，使其餘共有人分得
    之土地均面臨道路，具對外聯絡便利之優點，而被告丑○○
    所分得土地雖僅有田埂可供人出入，惟被告丑○○已表示同
    意附圖所示方案，且系爭土地為耕地，主要為供農作種植使
    用，故應認為依該方案分割無礙其對土地之利用。另各共有
    人分得之土地地形均呈長方形，有利於土地發揮其經濟效用
    。又附圖所示方案與系爭土地使用現況相符，使原告、被告
    戊○○、丙○○所有建物均得以保存，避免損失，客觀上對
    兩造亦無何特別不利之處，堪稱允當。
  3.從而，本院認附圖所示之分割方案應屬公平且適當，爰判決
    如主文第2 項所示。
四、訴訟費用負擔之依據：民事訴訟法第78條、第80條之1 、第
    85條第1 項但書、第二項。
中    華    民    國    97    年    12    月    24    日
                  民事第二庭  法  官  吳永梁
附表：
┌──┬────────┬─────────┐
│編號│共有人姓名      │應有部分及訴訟費用│
│    │                │負擔之比例        │
├──┼────────┼─────────┤
│ 1  │乙○○、癸○○、│     1/3          │
│    │庚○○、壬○○、│   公同共有       │
│    │辛○○、甲○○○│ （連帶負擔）     │
│    │、子○○        │                  │
├──┼────────┼─────────┤
│ 2  │丙○○          │     1/30         │
├──┼────────┼─────────┤
│ 3  │丑○○          │     1/3          │
├──┼────────┼─────────┤
│ 4  │戊○○          │     1/30         │
├──┼────────┼─────────┤
│ 5  │己○○○        │     8/30         │
└──┴────────┴─────────┘
以上正本係照原本作成。
如對判決上訴，應於判決送達後20日內向本院提出上訴狀。
中    華    民    國    97    年    12    月    25    日
                            書記官  陳美敏


司法院資訊處製作；財團法人民間司法改革基金會備份。
